【裁判字號】    90,簡上,426
【裁判日期】    920709
【裁判案由】    確認本票債權不存在
【裁判全文】
臺灣臺北地方法院民事判決                          九十年度簡上字第四二六號
    上  訴  人  甲○○原名路.
    被  上訴人  台新國際商業銀行股份有限公司
    法定代理人  吳東亮
    訴訟代理人  鄭洋一律師
    複  代理人  李文欽律師
                曾紀穎律師
右當事人間請求確認本票債權不存在事件，上訴人對於中華民國九十年五月三十一日
本院臺北簡易庭八十八年度北簡字第六三一六號第一審判決提起上訴，本院判決如左
：
    主  文
原判決廢棄。
確認被上訴人持有上訴人簽發如附表所示本票紙之票據債權不存在。
第一、二審訴訟費用由被上訴人負擔。
    事  實
甲、上訴人方面：
一、聲明：如主文第一項、第二項所示。
二、陳述：除與原判決記載相同部分，予以引用外，並補稱：上訴人未曾向被上訴人
    申請開立帳戶及借款，亦不認識訴外人即附表所示本票三紙（下稱系爭本票）之
    另二名發票人楊文娟及楊士明。上訴人在事發後曾致函渠等二人，據楊文娟回函
    告知渠亦收受本院八十八年度票字第一一五九四號本票裁定，並提起確認本票債
    權不存在之訴，經鑑定認系爭本票之簽名並非渠所為，而獲判決勝訴確定在案。
    且被上訴人所留存之
    ，足見本件係第三人冒用上訴人前所遺失之
    起即在訴外人宇宙聯運企業有限公司（下稱宇宙聯運公司）擔任運務部職員，未
    曾在訴外人囗橋工程股份有限公司（下稱囗橋公司）任職，是被上訴人所提出之
    上訴人在職證明書，顯係偽造。又據報載八十七年間訴外人即被上訴人之前身大
    安商業銀行股份有限公司（下稱大安銀行）板橋分行前任經理黃勳宗涉嫌與建商
    勾結利用人頭冒名貸款。是系爭本票之上訴人簽名，顯係遭他人模仿所為。
三、證據：除援用原審之立證方法外，並補提出
    資料表等件為證，及聲請訊問證人黃勳宗，暨向華僑商業銀行敦北分行、慶豐商
    業銀行、臺灣美國運通國際股份有限公司、世華聯合商業銀行、新光人壽保險股
    份有限公司基隆營業所、美國安泰人壽保險股份有限公司臺灣分公司、統一安聯
    產物保險股份有限公司、中國信託商業銀行敦北分行、第一商業銀行民生分行、
    華信商業銀行松山分行、匯通商業銀行函查上訴人開戶資料，及囑託內政部警政
    署刑事警察局鑑定。
乙、被上訴人方面：
一、聲明：上訴駁回。
二、陳述：除與原判決記載相同部分，予以引用外，並補稱：上訴人、楊文娟及楊士
    明於八十五年十月間，各向被上訴人借款新臺幣（下同）六十萬元，並互為連帶
    保證人而共同簽發系爭本票。前開款項確已撥入上訴人於被上訴人處開立之帳戶
    。且系爭本票業經憲兵司令部刑事鑑識中心鑑定認確係上訴人所簽發。倘上訴人
    之
    憑該等證件即精確模仿上訴人之簽名。上訴人又始終不能舉證證明本件貸款與黃
    勳宗所涉犯之冒貸案有何關連，則其所辯系爭本票非其所簽發云云，顯不足取。
三、證據：除援用原審之立證方法外，並補提出財政部函、業務往來申請書暨印鑑卡
    、本院八十八年度北簡字第六三０四號宣示判決筆錄等件為證。
丙、本院依職權調閱本院八十八年度票字第一一五九四號、八十八年度北簡字第六三
    ０四號卷，及向宇宙聯運公司及基隆市信義區戶政事務所函查。
    理  由
一、本件大安銀行已於九十年十二月三十一日與被上訴人合併而消滅（見本院卷第二
    一三頁財政部函），並經合併後存續之被上訴人聲明承受訴訟，續行訴訟。
二、上訴人起訴主張：被上訴人執有以伊名義簽發之系爭本票，向本院聲請裁定強制
    執行，經本院以八十八年度票字第一一五九四號裁定准許在案。惟系爭本票並非
    伊所簽發，顯係他人所偽造等情，求為確認系爭本票債權不存在之判決。被上訴
    人則以：上訴人、訴外人楊文娟及楊士明於八十五年十月間，各向伊借款六十萬
    元，並互為連帶保證人而共同簽發系爭本票。借款當時業經對保人核對
    本，且前開款項亦已撥入上訴人名義之帳戶。系爭本票又經憲兵司令部刑事鑑識
    中心鑑定認確係上訴人所簽發，是上訴人所為其並未於系爭本票上簽名之抗辯，
    顯不足取云云，資為抗辯。
三、按確認法律關係之訴，非原告有即受確認判決之法律上利益者，不得提起之，民
    事訴訟法第二百四十七條第一項前段定有明文。所謂即受確認判決之法律上利益
    ，係指因法律關係之存否不明確，致原告在私法上之地位有受侵害之危險，而此
    項危險得以對於被告之確認判決除去之者而言（最高法院四十二年度台上字第一
    ０三一號判例參照）。本件被上訴人抗辯取得上訴人所簽發系爭本票之票據權利
    ，並持向本院聲請裁定強制執行獲准，足使上訴人在私法上之地位受有侵害之危
    險，而此項危險確有以確認判決除去之必要，依前揭說明，上訴人提起本件確認
    之訴，自有即受確認判決之法律上利益，應予准許。
四、又上訴人主張系爭本票並非伊所簽發，惟為被上訴人所否認，並以前揭情詞置辯
    。經查，系爭本票之上訴人簽名，與上訴人於慶豐商業銀行、臺灣美國運通國際
    股份有限公司、世華聯合商業銀行、美國安泰人壽保險股份有限公司臺灣分公司
    、中國信託商業銀行敦北分行、華信商業銀行松山分行等機構留存之信用卡申請
    書、要保書、印鑑卡等開戶資料，及基隆市信義區戶政事務所留存之請領國民身
    分證申請書（見本院卷第二三頁至第二四頁、第二九頁至第三三頁、第三七頁至
    第四０頁、第五五頁至第五六頁、第五八頁至第六０頁、第六四頁至第六八頁、
    第七三頁至第七八頁），暨卷附其所提出之書狀及當庭書寫之字跡，其筆畫特徵
    、組織、書寫個性及慣性，皆有不同，足見系爭本票之上訴人簽名確非上訴人所
    為甚明。是上訴人主張並未簽發系爭本票，應屬可取。
五、被上訴人雖抗辯：系爭本票業經憲兵司令部刑事鑑識中心鑑定認確係上訴人所簽
    發云云，並有卷附該鑑驗通知書為憑（見原審卷第七七頁）。惟查該鑑定所憑之
    參對資料，僅上訴人於八十八年五月五日提出之民事訴訟狀一件、中國信託商業
    銀行開戶申請書、原審報到單五紙及其於八十八年七月六日當庭書寫姓名地址之
    筆錄用紙等件（見原審卷第五頁至第六頁、第九頁、第二二頁、第三二頁、第四
    五頁、第四九頁、第六九頁、第七八頁），其上可供比對之上訴人字跡顯有不足
    ，是該鑑定結果，自難期正確。且該鑑驗通知書亦附註因參考資料中僅前開中國
    信託商業銀行開戶申請書上有一式「路永隆」之平日簽名字跡，故結論僅供參考
    等語（見本院卷第七七頁），是尚難據該鑑定結果，即為有利於被上訴人之認定
    。被上訴人執此抗辯系爭本票確係上訴人所簽發云云，並不足取。
六、至被上訴人另以：上訴人、楊文娟及楊士明係於八十五年十月間，各向被上訴人
    借款六十萬元，並互為連帶保證人而共同簽發系爭本票，且借款當時業經對保人
    核對
    其提出上訴人
    證（見原審卷第五六頁、第五七頁、本院卷第二四九頁），且證人即大安銀行板
    橋分行前任經理黃勳宗亦到場證稱：系爭本票之三名發票人互為借款人及連帶保
    證人，各借款六十萬元。對保當時伊有核對
    名蓋章，核貸之款項亦係撥入借款人名義之帳戶云云（見本院卷第二二七頁至第
    二二八頁）。惟上訴人前於七十八年十一月間曾遺失
    日申請補發，有上訴人提出被上訴人所不爭執之補發
    戶政事務所函附請領國民
    至第五六頁），而被上訴人所留存之
    者（見原審卷第五六頁），是被上訴人於對保時縱已核對上訴人之
    足證明上訴人確有向被上訴人借款並簽發系爭本票之事實。故證人黃勳宗之前揭
    證詞，尚難據為有利於被上訴人之認定。況被上訴人就前開撥款帳戶確係上訴人
    所親自開立，及上訴人確已收受借款乙節，又始終不能舉證以實其說，則其所為
    上訴人親自簽發系爭本票之抗辯，即非可取。
七、綜上所述，上訴人請求確認被上訴人所持有上訴人名義簽發之系爭本票債權不存
    在，洵屬有據，應予准許。從而，原審所為上訴人敗訴之判決，尚有未合。上訴
    論旨指摘原判決不當，求予廢棄改判，為有理由。
八、至兩造其餘之攻擊或防禦方法，及未經援用之證據，經本院斟酌後，認為均不足
    以影響本判決之結果，自無一一詳予論駁之必要，併此敘明。
九、據上論結，本件上訴為有理由，依民事訴訟法第四百三十六條之一第三項、第四
    百五十條、第七十八條，判決如主文。
中      華      民      國    九十二    年      七      月      九      日
                                        臺灣臺北地方法院民事第三庭
                                            審判長法  官  謝碧莉
                                                  法  官  李維心
                                                  法  官  陳芃宇
右為正本係照原本作成。
本判決不得上訴。
中      華      民      國    九十二    年      七      月      九      日
                                              法院書記官  高菁菁
┌─────────────────────────────────────────────────────┐
│附表：                                                                        八十八年度票字第一一五九四號│
├──┬───────────┬───────────┬───────────┬───────────┬──┤
│編號│發        票        日│票面金額︵新臺幣︶    │到        期        日│提示日（利息起算日）  │備考│
├──┼───────────┼───────────┼───────────┼───────────┼──┤
│１  │八十五年十月十四日    │陸拾萬元              │      未       載     │八十六年十二月十六日  │    │
├──┼───────────┼───────────┼───────────┼───────────┼──┤
│２  │八十五年十月十四日    │陸拾萬元              │      未       載     │八十七年一月十六日    │    │
├──┼───────────┼───────────┼───────────┼───────────┼──┤
│３  │八十五年十月十四日    │陸拾萬元              │      未       載     │八十七年一月十六日    │    │
└──┴───────────┴───────────┴───────────┴───────────┴──┘


司法院資訊處製作；財團法人民間司法改革基金會備份。
